【裁判字號】    90,判,2144
【裁判日期】    901116
【裁判案由】    發明專利申請
【裁判全文】
最  高  行  政  法  院  判  決                    九十年度判字第二一四四號
    原      告  德商．ＳＭＳ迪馬格股份有限公司
    代  表  人  Ｈ．維爾克
                Ｕ．哈勒邁爾
    訴訟代理人  林鎰珠律師
    被      告  經濟部智慧財產局（承受原經濟部中央標準局業務）
    代  表  人  陳明邦
右當事人間因發明專利申請事件，原告不服行政院中華民國八十九年二月十八日台八
十九訴字第○五○六八號再訴願決定，提起行政訴訟。本院判決如左：
    主  文
原告之訴駁回。
訴訟費用由原告負擔。
    事  實
緣原告於民國八十五年一月十九日以其「在鋼帶鍍鋅時將硫酸鹽電解質再生的方法與
裝置」係將溶解之鐵由循環中沈澱出來；步驟為：將所要再生部分量從電解質取出，
將電解質加入控制量之ZnO－或ZnCO －水懸浮液以升高PH值至沈澱界限，使其中的鐵
呈污泥沈澱出來，加入新鮮電解液將過量ZnO或ZnCO －溶解，將沈澱之鐵之氫氧化物
從電解質濾掉，並將再生之部分量回授到循環中，特徵在於加入ZnO或ZnCO 之前，先
加氧化還原控制量之氧化劑將其中所溶之鐵氧化成三價鐵，且係利用H O 或空氣作氧
化劑等情，向被告申請發明專利。案經被告編為第00000000號審查，不予專
利。原告變更發明名稱為「在鋼帶鍍鋅時將硫酸鹽電解質再生的方法」並修正專利說
明書，申經再審查結果，仍不予專利，發給八十八年三月十七日智專（十）○一○二
一字第一○七四四五號專利再審查審定書。原告不服，提起訴願、再訴願，均遭決定
駁回，遂提起本訴。茲摘兩造訴辯意旨如次：
原告起訴意旨略謂：如原告於再訴願理由書中所強調者，本案的審查，從初審、再審
查、訴願及至再訴願中，其核駁的決定理由一直都有相同瑕疵，雖經原告在再審理、
訴願書、再訴願書中一再具體指出，但未得到具體回應，只是一再重覆先前之不當核
駁理由。如再訴願書所述，「客觀的審查，對於關係較遠的引證案，審查員應合理具
體說明申請標的係為引證案之等效技術或其組合，而無較優效果，核駁才能成立」。
如本發明申請專利範圍所述，其要點係在「加入ZnO或ZnCO水懸浮液」之前，藉入H O
或空氣作氧化劑，將溶解之鐵氧化成三價。其要點不在用氧化劑使Fe(II) →Fe(III)
。因此引證案並未揭示本發明的要點，且引證案不能像本發明那樣將電解質中之鐵完
全沉澱。因此本發明的新穎性與實用性係無可置疑者。行政院的決定書對於此點仍不
予理會，只是重覆以前經濟部相同之錯誤核駁理由，而對於本發明之異於引證案之優
點，只用一句「本案在加入ZnO或ZnCO 之前先加氧化還原控制量之氧化劑，將其中所
溶之鐵氧化成三價鐵的特徵，確屬化工領域之習知技術」含糊帶過。事實上，本發明
這種特徵，在以前都未被業者應用，如何能以「確屬化工領域之習知技術」之錯誤說
法一語打消？又本發明由於係使用「氧化還原控制量」，因此可知溶液中的鐵完全氧
化成可沉澱之三價鐵。因此溶液中的剩餘鐵含量，就是該低溶解度的三價鐵的飽和
溶解度。此點才是一般化工領域的常識，因此並不須贅述溶液中的鐵殘領量，而至於
其中所含雜質部分的控制，並非本發明要點所在，這些雜質的問題，是所有電鍍鋅的
程序的共同問題，且非本發明所要解決的特定問題。因此本發明優於習知技術係在於
較低的鐵殘留量而非將這些話題以外的元素問題解決。綜上所述，請求撤銷原處分、
訴願及再訴願決定等語。
被告答辯意旨略謂：按「凡可供產業上利用之發明無下列情事之一者，得依本法申請
取得發明專利」，固為專利法第二十條第一項前段所明定，惟「發明係運用申請前既
有之技術或知識，而為熟習該項技術者所能輕易完成時，雖無前項所列情事，仍不得
依本法申請取得發明專利。」，復為同法第二十條第二項所規定。本案「在鋼帶鍍鋅
時將硫酸鹽電解質再生的方法」主要係將溶解之鐵由其循環中沈澱出來，其中：把所
要再生的部分量從電解質取出，將電解質加入控制量之ZnO或ZnCO3水懸浮液把PH值升
高至沈澱界限，而使其中的鐵呈污泥沈澱出來，加入新鮮電瓶液將過量ZnO或ZnCO3溶
解，將沈澱之鐵的氫氧化物從電解質濾掉，並將再生之部分量回授到循環中，其中特
徵在：在加入ZnO或ZnCO3之前，先加氧化還原控制量的氧化劑將其中所溶的鐵氧化成
三價鐵，且係利用H202或空氣做氧化劑。訴訟理由主要係重申訴願及再訴願之理由，
強調本案之要點係在「加入ZnO或ZnCO水懸浮液」之前，藉加入H O或空氣做氧化劑，
將溶解的鐵氧化成三價鐵，而不在用氧化劑把二價鐵氧化成三價鐵等云。同時，亦強
調引證案並未揭示本案之要點。惟本案與前述日本引證案（特開平0－000000
號案）之主要處理步驟均相同，此乃一不爭之事實，原告亦已認同。見八十七年三月
十九日之申復理由比較，即本案包括三個化學程序步驟「 (b)首先利用氧化劑H O 及
／或空氣把溶在要再生的電解中的鐵氧化成三價鐵，(C)然後將ZnO 或ZnCO3水懸浮液
作控制地加入，使PH值升高到直到沈澱界限，使三價鐵呈污泥狀沈澱，(d) 加入新鮮
電解液使過量ZnO－或ZnCO 溶質。」，而引證案中只有 (C)及 (d)步驟。然查兩案最
終目的均是以將二價鐵氧化成三價鐵使呈污泥狀沈澱分離，故本案先利用氧化劑把溶
在再生的電解液中的鐵氧化成三價鐵，應為熟習該項技術之人士所能輕易思及完成者
，難謂具有進步性，更何況利用氧化劑使溶液中二價鐵氧化成三價鐵的方法係屬化工
極為習知之技術，亦常被用以處理電鍍液，以除去鍍液中的鐵成分。故本案所請實難
謂具有進步性，依專利法第二十條第二項之規定，仍應不准予專利，其訴訟理由應不
成立。綜上論述，原告之訴顯無理由，請求駁回原告之訴等語。
    理  由
依專利法第二十條第二項規定，發明係運用申請前既有之技術或知識，而為熟習該項
技術者所能輕易完成時，雖無同條第一項所列情事，仍不得申請取得發明專利。本件
原告於八十五年一月十九日以其「在鋼帶鍍鋅時將硫酸鹽電解質再生的方法與裝置」
係將溶解之鐵由循環中沈澱出來；步驟為：將所要再生部分量從電解質取出，將電解
質加入控制量之ZnO－或ZnCO －水懸浮液以升高PH值至沈澱界限，使其中的鐵呈污泥
沈澱出來，加入新鮮電解液將過量ZnO或ZnCO 溶解，將沈澱之鐵之氫氧化物從電解質
濾掉，並將再生之部分量回授到循環中，特徵在於加入ZnO或ZnCO 之前，先加氧化還
原控制量之氧化劑將其中所溶之鐵氧化成三價鐵，且係利用H O 或空氣作氧化劑等情
，向被告申請發明專利。案經被告編為第00000000號審查，不予專利。原告
變更發明名稱為「在鋼帶鍍鋅時將硫酸鹽電解質再生的方法」並修正專利說明書，申
經再審查結果，以本案之技術特徵及其相關技術已揭示於日本平0－000000號
專利案（以下稱引證案），不具新穎性。雖稱本案係先利用氧化劑把溶在再生的電解
液中之鐵氧化成三價鐵云云，惟利用氧化劑使溶液中二價鐵氧化成三價鐵之方法係屬
化工習知技術，亦常用於除去電鍍液中之鐵成分，本案為熟習該項技術人士均能運用
引證案技術輕易完成，難謂具進步性，依專利法第二十條第二項規定，應不予專利。
原告不服，循序提起行政訴訟，其主要係重申本案之要點係在「加入ZnO或ZnCO 水懸
浮液」之前，藉加入H O 或空氣作氧化劑，將溶解之鐵氧化成三價鐵，而不在用氧化
劑把二價鐵氧化成三價鐵，同時亦強調引證案並未揭示本案之要點云云。惟查本案與
前述日本引證案（特開平0－000000號案）之主要處理步驟均相同，此乃一不
爭之事實，原告亦已認同。見八十七年三月十九日之申復理由比較，即本案包括三個
化學程序步驟「 (b)首先利用氧化劑H O 及／或空氣把溶在要再生的電解中的鐵氧化
成三價鐵，(C)然後將ZnO 或ZnCO3水懸浮液作控制地加入，使PH值升高到直到沈澱界
限，使三價鐵呈污泥狀沈澱，(d)加入新鮮電解液使過量ZnO－或ZnCO溶質。」，而引
證案中只有 (C)及 (d)步驟。然查兩案最終目的均是以將二價鐵氧化成三價鐵使呈污
泥狀沈澱分離，故本案先利用氧化劑把溶在再生的電解液中的鐵氧化成三價鐵，應為
熟習該項技術之人士所能輕易思及完成者，難謂具有進步性，更何況利用氧化劑使溶
液中二價鐵氧化成三價鐵的方法係屬化工極為習知之技術，亦常被用以處理電鍍液，
以除去鍍液中的鐵成分。故本案所請實難謂具有進步性，依專利法第二十條第二項之
規定，仍應不准予專利。又本件於訴願階段，由經濟部送請財團法人工業技術研究院
化學工業研究所審查結果，亦持與原處分相同之見解，有該所8.17.（八八）工研化
審字第一二一五號函暨所附審查意見書附於訴願卷可稽。從而，被告所為不予專利之
審定並無違誤，一再訴願決定遞予維持，亦無不合。原告起訴意旨，難謂有理由，應
予駁回。
據上論結，本件原告之訴為無理由，爰依行政訴訟法施行法第二條、行政訴訟法第九
十八條第三項前段，判決如主文。
中    華    民    國      九十      年      十一      月      十六      日
                    最 高 行 政 法 院  第 三 庭
                                審 判 長 法  官      曾  隆  興
                                         法  官      劉  鑫  楨
                                         法  官      徐  樹  海
                                         法  官      鄭  淑  貞
                                         法  官      林  家  惠
右  正  本  證  明  與  原  本  無  異
                                         法院書記官  王  福  瀛
中    華    民    國      九十      年      十一      月      十六      日


司法院資訊處製作；財團法人民間司法改革基金會備份。
